臺灣高等法院臺中分院刑事判決　　　96年度交上易字第1146號
上　訴　人
即　被　告　丙○○
上列上訴人因過失致死案件，不服臺灣臺中地方法院95年度交易
字第811號中華民國 96年5月4日第一審判決（起訴案號：臺灣臺
中地方法院檢察署 95年度偵字第23809號），提起上訴，本院判
決如下：
    主  文
原判決撤銷。
丙○○因過失致人於死，處有期徒刑捌月，減為有期徒刑肆月，
如易科罰金，以新臺幣壹仟元折算壹日。緩刑貳年。
    犯罪事實
一、丙○○於民國九十五年十月五日傍晚，騎乘車牌號碼ＶＵＭ
    ─○九○號輕型機車，沿臺中市○○區○○路由南往北方向
    行駛，於同日十九時許，途經該路與光明路交岔口時，本應
    注意汽車行駛至交岔路口左轉彎時，應行至交岔路口中心處
    左轉，並不得占用來車道搶先左轉之交通安全規則，而依當
    時天候晴、路面乾燥、夜間有照明、柏油路面無缺陷及障礙
    物，並無不能注意之情事，竟疏未注意，未達路口中心處即
    自快車道上搶先左轉而占用來車道，又無不能注意情事。詎
    丙○○竟疏未注意及此，貿然占用來車道搶先左轉，適莊榮
    昌騎乘車牌號碼ＢＲ三─○六一號重型機車，沿臺中市○○
    區○○路由西往東方向行進至上開交岔路右轉，因而發生碰
    撞，致莊榮昌人車倒地後，受有顱腦損傷、胸部挫傷合併氣
    血胸等傷害。旋經送醫急救後，莊榮昌於同年十月六日二時
    五十八分許，仍因外傷性休克不治死亡。丙○○於肇事後，
    未被有偵查犯罪職權之機關或公務員發覺前，即主動報警並
    向據報前來處理車禍之臺中市警察局第六分局交通分隊警員
    甲○○自首其上開肇事致人死亡之犯行，並表示願意接受裁
    判。
二、案經莊榮昌之母親乙○○訴由臺中市警察局第六分局報請臺
    灣臺中地方法院檢察署檢察官偵查起訴。
    理    由
一、按被告以外之人於審判外之言詞或書面陳述，除法律有規定
    者外，不得作為證據；又被告以外之人於審判外之陳述，雖
    不符合同法第一百五十九條之一至第一百五十九條之四之規
    定，但經當事人於審判程序同意作為證據，法院審酌該言詞
    陳述或書面陳述作成時之情況，認為適當者，亦得為證據。
    當事人、代理人或辯護人於法院調查證據時，知有第一百五
    十九條第一項不得為證據之情形，而未於言詞辯論終結前聲
    明異議者，視為有前項之同意，刑事訴訟法第一百五十九條
    第一項及第一百五十九條之五分別定有明文。本案以下所引
    被告以外之人於審判外之陳述（含書面陳述），雖屬傳聞證
    據，惟被告及檢察官均知上開證據資料為傳聞證據，但於本
    院審判期日提示時均表示無意見而不予爭執，且迄至言詞辯
    論終結前亦未再聲明異議，本院審酌上開證據資料製作時之
    情況，尚無違法不當及證明力明顯過低之瑕疵，亦認為以之
    作為證據應屬適當，故揆諸前開規定，認前揭證據資料均具
    有證據能力，合先敘明。
二、上揭事實，業經被告丙○○於本院九十六年九月十九日審理
    時自白不諱，核與告訴人即被害人之母親乙○○於警詢及偵
    查中指述被害人因本件車禍死亡之事實相符，並據現場目擊
    證人王羽婕於警詢、偵訊及原審審理中證述發現被告與被害
    人所騎乘之機車相撞碰之情節（詳見九十五年度相字第一六
    ○八號偵查卷第十四至十六頁、第四三頁背面至四四頁、原
    審卷第九○至九三頁），及證人即至現場處理之臺中市警察
    局第六分局交通分隊警員甲○○於偵查及原審、本院審理時
    結證車禍現場狀況之情節（詳見九十五年度相字第一六○八
    號偵查卷第四四頁、原審卷第九四至九九頁、本院卷九十六
    年七月二十五日審判筆錄第二至五頁）綦詳，復有警員甲○
    ○職務報告被告、刑事案件呈報單、被害人之駕駛執照、被
    告之行車執照、車牌號碼ＶＵＭ─○九○號輕型機車及車牌
    號碼ＢＲ三─○六一號重型機車之車籍查詢資料詳細畫面、
    道路交通事故現場圖、道路交通事故調查報告表（一）、（
    二）、照片（詳見九十五年度相字第一六○八號偵查卷第六
    頁、第七頁、第十七頁、第十九至二四頁、第二八至四○頁
    ）、原審勘驗筆錄（含位置圖及照片）、臺中市政府交通局
    九十六年一月十日中交規字第○九六○○○○三○四號函送
    之臺中市○○路、僑光路口時制計劃（詳見本院卷第五二至
    六四頁、第一二三至一二四頁）等附卷足憑。而本件車禍被
    害人因車禍造成顱腦損傷、胸部挫傷併氣血胸，致外傷性休
    克死亡之事實，亦經檢察官會同法醫相驗屬實，並製有勘驗
    筆錄、相驗屍體證明書、驗斷書及電話相驗報告簿、相驗案
    件初步調查報告表暨報驗書、私立澄清綜合醫院診斷證明書
    等附卷可稽（詳見九十五年度相字第一六○八號偵查卷第一
    至五頁、第四一頁、第四七至四九頁、第五一頁），足認被
    告之自白與事實相符，堪予採信。
三、按道路交通安全規則第一百零二條第一項第四款、道路交通
  　管理處罰條例第四十八條第一項第三款分別規定：「汽車行
    駛至交岔路口，其行進、轉彎，應依左列規定：．．四、左
    轉彎時，應距交岔路口三０公尺前顯示方向燈或手勢，行至
    交岔路口中心處左轉，並不得占用來車道搶先左轉。．．」
    、「汽車駕駛人轉彎時，有左列情形之一者，處二百元以上
    六百元以下罰鍰：．．三行經交岔路口未達中心處，占用來
    車道搶先左轉彎者。．．」；又所謂「交岔路口中心處」，
    係指路口中心，即各道路中心線延伸交岔處，而「交岔路口
    範圍」如在劃設有停止線而有燈光號誌兩種設施之交叉路口
    應自停止線起算，如在一般交叉路口未劃設停止線，又無裝
    設號誌燈，其路口範圍則係指人行道白線或路面邊線之延長
    或連接線所圍之面積，有交通部路政司六十九年七月二十六
    日路台字第五六二九函釋、交通部六十七年五月十八日交路
    （）字第０五三四一號函分別可資參照。查被告所騎乘上
    開機車欲左轉入之光明路，為雙向車道，被告所騎乘之機車
    於肇事後所倒地位置，係在黎明路由北往南方向之來車道上
    ，距離被害人機車由北往南方向之機車倒地位置為二十六點
    八公尺，被告及被害人機車之散落物均分布於黎明路由北往
    南方向車道上，有上開現場圖上記載可參。又證人王羽婕於
    九十五年十月六日警詢時證述：伊於九十五年十月五日十九
    時○分，在黎明路三段、光明路口目擊本件車禍經過，當時
    伊開車走黎明路從中清路過來往南方向，為在光明路（旁邊
    是僑光路）口等紅燈停之第一輛車，伊當時剛變為綠燈，要
    剛起步時，看到黎明路對向車道有一部機車，也是綠燈他要
    左轉往光明路。剛好伊右邊光明路方向有一部機車要右轉黎
    明路，二部機車就相撞，他們撞完跌倒後伊才經過他們那邊
    。伊當時剛綠燈剛起步就看到他們相撞了所以距離他們有一
    段距離，當時伊就在伊前方停止線附近等語；於九十五年十
    月六日偵訊時證述：當時二部機車撞擊地點比較接近黎明路
    側，係位於伊行駛方向的快車道上，伊後來是繞過旁邊前進
    ，但沒注意現場是否是二段式左轉，當時黎明路方向是剛綠
    燈起步等語；於九十六年一月九日原審審理時證述：伊於九
    十五年十月五日下午七點有經過臺中市○○路、黎明路口處
    ，伊在黎明路，由中清路往中港路方向走，走到光明路口，
    燈號是紅燈為停車狀態。在等候紅燈時，前面沒有其他機車
    ，伊是第一部車，對向黎明路上，也沒有其他車輛，變成綠
    燈後，伊從Ｎ檔排到Ｄ檔要開始前進時，正前方及右手邊均
    有一部機車，都騎得很快，兩部車在中間路口相撞。伊在等
    紅燈時沒有看到被告的機車，剛起步時，他們兩部機車才出
    現。在等紅燈到起步瞬間，有看到被告往伊這邊騎過來要左
    轉，他應該從外線道騎到內線道，速度很快，就是要搶閃黃
    燈、閃紅燈的速度，從光明路出來的機車速度很快，是要搶
    紅燈急轉彎的速度等語。參以被告於上開道路交通事故現場
    圖上所簽名確認之兩車碰撞之位置，係在黎明路由北往南方
    向之來車道上，可知，本件係因被告騎乘機車左轉時，顯然
    還未到達該交岔路口中心處即行左轉，而有占用來車道搶先
    左轉之行為（而被告既然未達中心路口即搶先左轉，則其轉
    彎未依規定，自無「轉彎車已達中心處開始轉彎，直行車應
    讓轉彎車先行」之問題，是該路段路權應歸屬被害人所騎乘
    之機車）。
四、本件經送臺灣省臺中市區車輛行車事故鑑定委員會鑑定結果
  　認：本案二機車相對關係屬於「對向行駛」，不論雙方是
    否遵照綠燈號誌指示行駛，若能各自遵行其道，應不致發生
    事故，本案事故肇因，必與「駛越中心線」之侵犯路權行為
    有關。兩車碰撞處位在被告機車倒地處，與被害人機車刮
    地痕起點之間，即黎明路慢車道上，研判被告所騎乘之機車
    有駛越分向限制線侵入來車道之現象，即以被告陳述撞及位
    置言之，被告亦有未至交岔路口中心即搶先左轉變之駕駛行
    為。依證人證述，肇事時間係在號誌轉換前後時刻，研判
    左轉彎之被告機車，是在綠燈號誌顯示前「全紅燈」時段，
    或甫轉換為「綠燈」時，擬搶先在對向直行車之前左轉行駛
    。故本件車禍肇事原因，與本院前開認定相符，此有該委員
    會九十六年三月十九日中市行字第○九六五四○○八五四號
    函送之分析意見一份在卷可考（見原審卷第一三九至一四○
    頁）。按汽車行駛至交岔路口，左轉彎時，應距交岔路口三
    十公尺前顯示方向燈或手勢，行至交岔路口中心處左轉，並
    不得占用來車道搶先左轉，已如前述，被告係領有駕駛執照
  　之人，自應知之甚詳。再徵諸道路交通事故調查報告表各欄
    項目之明細內容及證人甲○○之證述，顯示當時天候晴朗，
    夜間有照明，視距良好，柏油路面乾燥、平坦、無障礙物，
    並無其他不能注意之情形，無從減免被告之注意義務。被告
    騎乘機車至本件車禍發生地點左轉時，未依上開規定於交岔
    路口處即佔用來車道搶先左轉，而有前揭過失無誤，且被告
    之過失行為與被害人之死亡結果間，具有相當之因果關係。
    本件事證明確，被告過失致死犯行已堪認定，應依法論科。
五、核被告所為，係犯刑法第二百七十六條第一項之過失致死罪
    。又被告於肇事後，未被有偵查犯罪職權之機關或公務員發
    覺前，即主動報警並向據報前來處理車禍之臺中市警察局第
    六分局交通分隊警員甲○○自首其上開肇事致人死亡之犯行
    ，有臺中市○○○道路交通事故肇事人自首情形紀錄表一件
    在卷可稽（見九十五年度相字第一六八○號偵查卷第二五頁
    ），被告既已合於法定自首之要件，應依刑法第六十二條前
    段之規定減輕其刑。原審法院認被告犯罪事證明確，予以論
    罪科刑，固非無見，惟查原審判決未及審酌被告已與告訴人
    達成民事和解之事實，另未及審酌適用九十六年七月十六日
    施行之中華民國九十六年罪犯減刑條例規定，均有未合。被
    告上訴意旨認原審量刑過重，為有理由。原判決既有上述可
    議之處，即屬無可維持，自應由本院撤銷改判。爰審酌被告
    係大學畢業，智識程度非低，竟疏未遵守上開交通安全規則
    ，冒然占用來車道搶先左轉行駛，致被害人死亡，對於被害
    人家庭乃至於國家社會之損失無從回復，惟念及被告並無犯
    罪前科，於本院審理期間已與告訴人達成民事和解，復坦承
    犯行，態度尚佳等一切情狀，量處如主文第二項所示之刑，
    以資儆懲。再查被告之犯罪時間係在中華民國九十六年四月
    二十四日以前，所犯之罪合於中華民國九十六年罪犯減刑條
    例第二條第一項第三款之減刑條件，爰依法予以減刑，並於
    減刑後依該條例第九條規定，併諭知易科罰金之折算標準。
    末查被告前未曾受有期徒刑以上刑之宣告，素行尚佳，有臺
    灣高等法院被告前案紀錄表一份在卷可稽，因一時過失，致
    罹刑典，事後已與告訴人達成民事和解（有臺灣臺中地方法
    院和解筆錄一份在卷可憑），並坦承犯行，深具悔意，經此
    次刑之宣告後，應知警惕而無再犯之虞，本院因認暫不執行
    其刑為當，予以宣告緩刑二年，用啟自新。
據上論結，應依刑事訴訟法第三百六十九條第一項前段、第三百
六十四條、第二百九十九條第一項前段，刑法第二百七十六條第
一項、第六十二條前段、第四十一條第一項前段、第七十四條第
一項第一款，中華民國九十六年罪犯減刑條例第二條第一項第三
款、第七條第一項、第二項、第九條，判決如主文。
本案經檢察官丁○○到庭執行職務。
中　　華　　民　　國　　96　　年　　10　　月　　3 　　日
        　　刑事第八庭    審判長法　官  羅  得  村
　　　　　　　　　　　　　　    法　官  劉  榮  服
　　　　　　　　　　　　　　　  法　官  張  靜  琪
上列正本證明與原本無異。
不得上訴。
                                書記官  陳  俞  豪
中　　華　　民　　國　　96　　年　　10　　月　　3 　　日
附錄本案論罪科刑法條全文：
中華民國刑法第二百七十六條
（過失致死罪）
因過失致人於死者，處二年以下有期徒刑、拘役或二千元以下罰
金。
從事業務之人，因業務上之過失犯前項之罪者，處五年以下有期
徒刑或拘役，得併科三千元以下罰金。
